臺灣臺中地方法院刑事判決　　　　　　　96年度易字第4996號
公　訴　人　臺灣臺中地方法院檢察署檢察官
被　　　告　乙○○
上列被告因重利案件，經檢察官提起公訴（96年度偵字第18192
號），本院依法獨任進行審判程序，判決如下：
    主    文
乙○○乘他人急迫貸以金錢，而取得與原本顯不相當之重利，處
有期徒刑肆月，如易科罰金，以新臺幣壹仟元折算壹日。
    犯罪事實
一、乙○○基於反覆乘他人急迫貸予金錢，而取得與原本顯不相
    當重利之單一行為決意，在報紙上張貼借款廣告，藉以招徠
    他人向其借款。嗣乙○○即陸續於如附表所示之時間，在臺
    中市○○路138號等地，乘甲○○因經營景觀設計工程周轉
    不靈，且信用不良不易借款、需錢孔急而於急迫之際，貸予
    甲○○如附表一「貸款金額欄」所示之款項，雙方約定以每
    7至10日為1期，每期應繳付如附表一「每期利息金額欄」所
    示之利息，並預扣第1期利息後交付借款，而為擔保上開借
    款，且由甲○○交付面額同貸款金額之支票予乙○○作為擔
    保，乙○○即以上開方式，取得與原本顯不相當之重利。嗣
    於96年7月11日15時許，乙○○前往甲○○住處索討債務時
    ，為警當場逮捕，並扣得甲○○交付詳如附表二所示之臺中
    商業銀行支票3張暨退票理由單1張等物。
二、案經臺中市警察局報請臺灣臺中地方法院檢察署檢察官偵查
    起訴。
    理  由
一、除簡式審判程序、簡易程序及刑事訴訟法第376條第1款、第
    2款所列之罪之案件外，第一審應行合議審判，刑事訴訟法
    第284條之1修正條文定有明文。本件被告乙○○所犯係屬刑
    事訴訟法第376條第1款所列之最重本刑為3年以下有期徒刑
    之罪，依法獨任進行審理程序，合先敘明。
二、按被告以外之人於審判外之陳述，除法律有規定者外，不得
    作為證據；又被告以外之人於偵查中向檢察官所為之陳述，
    除顯有不可信之情況者外，得為證據；另被告以外之人於審
    判外之陳述，雖不符前4條之規定，而經當事人於審判程序
    同意作為證據，法院審酌該言詞陳述或書面陳述作成時之情
    況，認為適當者，亦得為證據。當事人、代理人或辯護人於
    法院調查證據時，知有第159條第1項不得為證據之情形，而
    未於言詞辯論終結前聲明異議者，視為有前項之同意；刑事
    訴訟法第159條第1項、第159條之1第2項及第159條之5分別
    定有明文。本件證人即被害人甲○○於接受警員詢問或檢察
    官訊問時所為之指訴及陳述，雖係被告以外之人於審判外之
    言詞陳述，惟被告對於證人於警、偵訊時陳述及證述之證據
    能力，於本院審理中不爭執，亦未於言詞辯論終結前聲明異
    議，視為於審判程序同意作為證據，且被告以外之人於偵查
    中向檢察官所為之陳述，原則上得為證據，本院並審酌上開
    筆錄作成時之情況尚無不當，依刑事訴訟法第159條之1第2
    項及第159條之5之規定，自有證據能力，合先敘明。
三、訊據被告乙○○對上開犯罪事實於本院審理時坦承不諱，核
    與證人即被害人甲○○分別於警、偵訊證述之因需款孔急方
    向被告借款支付重利之情節相符，並有如附表二所示被害人
    甲○○交付之臺中商業銀行支票3紙暨退票理由單1張等扣案
    可資佐證。又被告借款予甲○○，依其所約定之利息換算週
    年利率結果，年息最高有達約1095％之譜，均遠超過法定最
    高週年利率20％，衡之目前社會之借款習慣、金融市場動態
    等客觀標準，其所收取之利息實與原本顯不相當甚明。再者
    ，被害人甲○○願負擔較銀行、民間當鋪借款利率高出甚多
    之利息而向被告借款，衡情必有亟需款項週轉之情，是被害
    人甲○○係出於急迫不得已始向被告借款周轉，應無疑義。
    依此，足徵被告首揭自白確與事實相符，本件事證已臻明確
    ，被告乘他人急迫之際貸與金錢，並收取重利之犯行，已堪
    認定，應依法論科。
四、核被告所為，係犯刑法第344條之重利罪。而按集合犯係指
    犯罪構成要件之行為，依其本質、犯罪目的或社會常態觀之
    ，常具有反覆、繼續為之之特性，此等反覆實行之行為，於
    自然意義上雖係數行為，但依社會通念，法律上應僅為一總
    括之評價，法律乃將之規定為一獨立之犯罪類型，而為包括
    一罪。故犯罪是否包括一罪之集合犯，客觀上，應斟酌其法
    律規定文字之本來意涵、實現該犯罪目的之必要手段、社會
    生活經驗中該犯罪實行常態及社會通念等；主觀上，則視其
    是否出於行為人之一次決意，並秉持刑罰公平原則，加以判
    斷。刑法第344條規定：「乘他人急迫、輕率或無經驗貸以
    金錢或其他物品，而取得與原本顯不相當之重利者，處一年
    以下有期徒刑、拘役或科或併科一千元以下罰金。」，衡諸
    社會生活經驗中重利犯罪之實行常態，上開條文所規範之重
    利行為，多係俗稱地下錢莊業者之高利貸行為，而地下錢莊
    業者，為謀收取與原本顯不相當重利之經濟上利益，無不基
    於反覆持續放款而收取重利之一次決意，長期於報紙上刊登
    廣告，或廣於市面上張貼、散發宣傳單，持續放出貸放款項
    之訊息，陸續招徠需款孔急之不特定人上門借款，藉以持續
    向不特定之借款人收取重利，而達成其犯罪之目的。因此，
    重利罪之犯罪構成要件行為，依其本質、犯罪目的及社會常
    態觀之，應認具有反覆、繼續為之之特性。故若行為人確係
    基於反覆、延續之單一行為決意，在密切接近之一定時、地
    持續實行之複次行為，依社會通念，於客觀上認為符合一個
    反覆、延續性之行為觀念者，於刑法評價上，得認為僅成立
    集合犯一罪，以符刑罰公平原則。經查，被告乙○○透過報
    紙刊登借款廣告之方式，趁本件被害人急迫欲舉債濟急時，
    於如附表一所示時間內密集貸與款項，並持續收取與原本顯
    不相當之重利，其手法均屬相同，且係在密切緊接之時間內
    反覆、持續為之，貸款對象為同一被害人，且被害人甲○○
    於偵查中證稱其需錢孔急之原因係：因經營景觀設計工程需
    錢周轉，怕周轉不靈，且因信用不良不易借款，才會向錢莊
    求助等情（見偵查卷第10頁），其陷於急迫情狀同一，並無
    他由，被害法益同一，且被告於警詢時自承：其以刊登廣告
    方式經營地下錢莊，放高利貸賺取利息等語（見警卷第3頁
    ），依其從事重利犯罪行為之本質、犯罪目的及社會常態觀
    之，容有業務性、反覆、繼續為之之特性，顯見應係基於單
    一包括犯意為之，依社會通念，客觀上堪認為符合一個反覆
    、延續性之行為觀念，於刑法評價上，應僅成立一罪，而屬
    前揭判決意旨所謂「集合犯」之適例，在評價上應依集合犯
    概念，僅論以一罪。爰審酌被告經營高利貸之規模、時間及
    所得利益多寡，暨被告年屆50有餘，係智識成熟之人，不思
    以正當方式獲取生活之資，竟從事貸款收取重利之行為，嚴
    重破壞金融秩序，且其對需款孔急之人貸放款項收取重利，
    極易導致借款人因受債務壓迫鋌而走險，衍生其他社會問題
    ，足以危害社會秩序，本應予嚴懲，惟念及被告素行尚佳，
    且考量借款人雖有急迫之情，然仍係出於其自由意願，被告
    僅係被動求財，於本院審理中坦承犯行，犯後態度良好及被
    害人所受損害，迄未和解等一切情狀，量處如主文所示之刑
    ，並諭知易科罰金之折算標準，以示懲儆。至扣案之如附表
    二所示之被害人甲○○交付之支票3張暨退票理由單1紙，未
    發還被害人者，因係借款人交予被告供作擔保為質之用，該
    等支票在被告未實行質權之前，其所有權應仍屬發票人，一
    旦發票人清償本息，被告仍須將該等物品返還於借款人，應
    尚非屬被告所有之物，自均不在得沒收之列（最高法院92年
    度臺上字第2923號判決、最高法院21年上字第589號、40年
    臺非字第5號判例要旨參照），且上開單據既係供作擔保、
    憑證以利日後求償之用，如遽予宣告沒收，被告依法可向被
    害人求償借貸之本金及合法利息部分，將無其他單據或還款
    資料作為憑據，自非所宜（臺灣高等法院暨所屬法院87年度
    法律座談會刑事類法律問題第19號研討結果類此結論，可值
    參照)。且上開單據既非違禁物，爰均不另為沒收之諭知，
    附此敘明。
據上論斷，應依刑事訴訟法第284條之1、第299條第1項前段，刑
法第344條、第41條第1項前段，刑法施行法第1條之1第1項、第
2項前段，判決如主文。
本案經檢察官丙○○到庭執行職務。
中　　華　　民　　國　　96　　年　　11　　月　　21　　日
                  臺灣臺中地方法院刑事第五庭
                      法  官  吳崇道
以上正本證明與原本無異。
如不服本判決應於收受本判決後10日內向本院提出上訴書狀，並
應敘述具體理由。若未敘述理由者，應於上訴期間屆滿後20日內
向本院補提理由書狀(均須按他造當事人之人數附繕本)。
                      書記官  黃舜民
中　　華　　民　　國　　96　　年　　11　　月　　21　　日
附錄本案論罪科刑法條
中華民國刑法第344條：
乘他人急迫、輕率或無經驗貸以金錢或其他物品，而取得與原本
顯不相當之重利者，處1年以下有期徒刑、拘役或科或併科1千元
以下罰金。
附表一：
┌───┬─────┬──────┬──────┐
│編 號 │ 貸款時間 │  貸款金額  │每期利息金額│
│      │  (民國)  │  (新台幣)  │  (新台幣)  │
├───┼─────┼──────┼──────┤
│  1   │96.3.30   │14萬元      │4萬元       │
│      │          │            │            │
├───┼─────┼──────┼──────┤
│  2   │96.4.4    │13萬元      │3萬9千元    │
│      │          │            │            │
├───┼─────┼──────┼──────┤
│  3   │96.4.9    │13萬元      │3萬9千元    │
│      │          │            │            │
├───┼─────┼──────┼──────┤
│  4   │96.4.13   │8萬元       │2萬4千元    │
│      │          │            │            │
├───┼─────┼──────┼──────┤
│  5   │96.4.18   │8萬元       │2萬4千元    │
│      │          │            │            │
├───┼─────┼──────┼──────┤
│  6   │96.6.26   │19萬元      │5萬7千元    │
│      │          │            │            │
├───┼─────┼──────┼──────┤
│  7   │96.7.3    │23萬元      │6萬9千元    │
│      │          │            │            │
├───┼─────┼──────┼──────┤
│  8   │96.7.5    │19萬5千元   │5萬8千5百元 │
│      │          │            │            │
├───┼─────┼──────┼──────┤
│  9   │96.7.10   │22萬元      │6萬2千元    │
│      │          │            │            │
├───┼─────┼──────┼──────┤
│  10  │96.7.11   │19萬5千元   │4萬5千元    │
│      │          │            │            │
└───┴─────┴──────┴──────┘
附表二：
┌───┬─────┬─────┬───────┐
│編 號 │ 支票號碼 │ 票面金額 │  發票日      │
│      │          │ (新台幣) │  (民國)      │
├───┼─────┼─────┼───────┤
│  1   │SJA0000000│19萬5千元 │96.7.11       │
│      │          │          │              │
├───┼─────┼─────┼───────┤
│  2   │SJA0000000│19萬5千元 │96.7.19       │
│      │          │          │              │
├───┼─────┼─────┼───────┤
│  3   │SJA0000000│22萬元    │96.7.10       │
│      │          │          │              │
└───┴─────┴─────┴───────┘
